【裁判字號】    99,上國,3
【裁判日期】    991028
【裁判案由】    國家賠償
【裁判全文】
臺灣高等法院高雄分院民事判決           99年度上國字第3號
上  訴  人  乙○○
即追加原告
被 上 訴人  高雄市政府警察局
法定代理人  庚○○
訴訟代理人  丙○○
            癸○○
            辛○○
追 加 被告  戊○○
            丁○○
            壬○○
            辛○○
            甲○○
            己○○
上列當事人間請求國家賠償事件，上訴人對於民國99年2 月10日
臺灣高雄地方法院98年度國字第20號第一審判決提起上訴並為追
加，本院於99年10月20日言詞辯論終結，判決如下：
    主  文
上訴及追加之訴均駁回。
第二審訴訟費用由上訴人負擔。
    事實及理由
一、按訴狀送達後，原告不得將原訴變更或追加他訴。但有下列
    各款情形之一者，不在此限：二、請求之基礎事實同一者。
    民事訴訟法第255 條第1 項第2 款著有明文：次按訴之變更
    或追加，非經他造同意，不得為之。但第255 條第1 項第2
    款至第6 款情形，不在此限。同法第第446 條第1 項亦揭有
    明文。又按所謂請求之基礎事實同一，係指變更或追加之訴
    與原訴之主要爭點有共同性，各請求利益之主張在社會生活
    上可認為同一或關聯，而就原請求之訴訟及證據資料，於審
    理繼續進行在相當程度範圍內具有同一性或一體性，得期待
    於後請求之審理予以利用，俾先後兩請求在同一程序得加以
    解決，避免重複審理，進而為統一解決紛爭者，即屬之（最
    高法院91年度台抗字第552 號裁判意旨參照）。上訴人於本
    院審理中以戊○○、辛○○、甲○○、丁○○、壬○○及己
    ○○（下稱戊○○等）共同故意侵害其自由權為由，追加戊
    ○○等為追加被告（見本院卷第16頁背面），固為被上訴人
    及戊○○等所不同意（見本院卷第64頁）。惟查，上訴人於
    原審起訴主張：上訴人與訴外人渣打商業銀行股份有限公司
    （下稱渣打銀行）有債權糾紛，遂於民國98年1 月10日上午
    11時40分許，前往渣打銀行高雄分行理論，惟該分行員工竟
    向被上訴人下轄之苓雅分局凱旋路派出所（下稱凱旋所）報
    案，該所於接獲報案後，即派出戊○○等警員荷槍實彈前往
    該分行，並將上訴人圍堵在該分行電梯門口，強迫上訴人下
    樓，侵害上訴人之自由權，因認被上訴人對其下屬公務員故
    意不法侵害上訴人權利之行為，應負國家賠償責任，故請求
    被上訴人賠償其損害。並提出渣打銀行函及剪報（均影本）
    等資料為證。綜上，足見上訴人訴請被上訴人應負國家賠償
    責任，係以戊○○等公務員於執行職務行使公權力時，故意
    不法侵害其自由權為依據。而按上訴人於本院追加戊○○等
    為追加被告，其所主張之共同故意侵權事實，非但與上訴人
    訴請被上訴人應負國家賠償責任之侵權事實完全一樣，即其
    使用的證據資料亦完全相同。抑有進者，本件上訴人於原審
    本即列戊○○等及被上訴人為共同被告，其後，上訴人因故
    雖撤回戊○○等之訴訟（見原審卷第144 頁），然原審於判
    斷被上訴人應否負擔國家賠償責任時，既以戊○○等公務員
    於執行職務行使公權力時，有無故意不法侵害上訴人之自由
    權為前提，則戊○○等被訴之侵權事實，事實上於被上訴人
    被訴範圍內已被原審實質判斷過，顯見上訴人於本院追加戊
    ○○等為追加被告，與原訴之主要爭點有共同性，各請求利
    益之主張在社會生活上可認為同一，而就原請求之訴訟及證
    據資料，於審理繼續進行中，在相當程度範圍內具有同一性
    ，可得期待為後請求之審理予以利用，俾先後兩請求在同一
    程序加以解決，進而為統一之紛爭解決。揆諸前揭說明，上
    訴人於本院追加之訴，與原訴間應屬請求之基礎事實同一，
    則被上訴人及戊○○等雖不同意上訴人之追加，然揆諸前揭
    說明，上訴人追加之訴，於法有據，應予准許。
二、按依本法請求損害賠償時，應先以書面向賠償義務機關請求
    之。國家賠償法（下稱國賠法）第10條第1項定有明文。次
    按，賠償義務機關拒絕賠償，或自提出請求之日起逾30日不
    開始協議，或自開始協議之日起逾60日協議不成立者，請求
    權人得提起損害賠償之訴。國賠法第11條第1 項前段，亦著
    有明文。從而，上訴人提起本件訴訟，自應提出相當之證據
    ，以證明賠償義務機關確有拒絕賠償、逾期不開始協議或協
    議不成立等情事，此乃法院職權調查事項。經查，上訴人曾
    先行請求被上訴人國家賠償新台幣（下同）2,000,000 元，
    被上訴人於98年1 月12日收受上訴人之賠償請求書後，因認
    無賠償義務，而於98年4 月14日行文拒絕賠償等情，有被上
    訴人98年6 月8 日高市警法字第0980032740號函文、98年4
    月14日高市警法字第0980020983號函暨其所附拒絕賠償理由
    書附卷可稽（見原審卷第16頁、第20頁、第23頁至第25頁）
    ，揆諸前開規定，上訴人提起本件國家賠償訴訟之程序，於
    法並無不合。
三、上訴人主張：上訴人與渣打銀行有債權糾紛，遂於98年1 月
    10日上午11時40分許，前往渣打銀行高雄分行理論，惟該分
    行員工竟向被上訴人下轄之凱旋所報案，詎該所於接獲報案
    後，竟派出戊○○等警員荷槍實彈前往該分行，並將上訴人
    圍堵在該分行電梯門口，強迫上訴人下樓，侵害上訴人之自
    由權，則被上訴人對其下屬公務員故意不法侵害上訴人權利
    之行為，應負國家賠償責任。上訴人因戊○○等之侵害，受
    有1,000,000 元醫療費用及1,000,000 元非財產上損害賠償
    等情。爰依國賠法第2 條第2 項前段規定，提起本件訴訟。
    並聲明：被上訴人應給付上訴人2,000,000 元，及自98年1
    月10日起至清償日止，按週年利率5%計算之利息。
四、被上訴人則以：渣打銀行高雄分行經理蘇美瑜於98年1 月10
    日12時許，報案稱有人滋擾並妨礙銀行營業，被上訴人下轄
    苓雅分局之勤務指揮中心乃調派凱旋所巡佐兼副所長戊○○
    等員警前往處理。嗣因事態未明，於考量銀行為公眾得出入
    場所，暨年關將屆，為免事端擴大，有以優勢警力到場處理
    之必要，而戊○○等荷槍實彈，係為保護民眾及自身生命財
    產安全，亦屬執行勤務所必要之裝備。戊○○等到場後，經
    該分行表示其與上訴人並無債權糾紛，且曾與上訴人協調，
    然上訴人無法接受，一再至該分行理論，戊○○等於聽聞後
    ，即向上訴人表示，如與該分行存有任何糾紛，應循法律途
    徑解決，詎上訴人情緒激動，並有破壞渣打銀行高雄分行玻
    璃等情緒性的表示舉動，戊○○等乃勸上訴人先行離開，上
    訴人隨即忿忿自行離開，故戊○○等並未不法侵害上訴人之
    自由權等語，資為抗辯。並聲明：駁回上訴人之訴。
五、原審判決上訴人全部敗訴，上訴人提起上訴後，並依侵權行
    為之法律關係追加戊○○等為被告，且於本院上訴聲明：(一)
    原判決廢棄。(二)被上訴人及戊○○等應連帶給付上訴人2,
    000,000 元，及自起訴狀繕本送達翌日起至清償日止，按週
    年利率5%計算之利息。戊○○等則於本院辯稱：伊等依法行
    使公權力，未侵害上訴人之權利，不負損害賠償責任等語，
    並與被上訴人均答辯聲明：上訴駁回。
六、不爭執事項
    上訴人因於98年1 月10日上午，與渣打渣打銀行有債權糾紛
    ，乃前往設於高雄市○○○路175 號22樓之渣打銀行高雄分
    行理論，該分行經理蘇美瑜向110 報案，被上訴人下轄苓雅
    分局之勤務指揮中心調派該局凱旋所員警即戊○○等前往處
    理，戊○○等即荷槍實彈攜帶警械到現場。
七、兩造協商爭點：被上訴人下屬戊○○等是否故意不法侵害上
    訴人之自由權利？如有，上訴人請求被上訴人及戊○○等連
    帶損害賠償2,000,000 元及利息，有無理由？茲敘述如下：
  (一)按當事人主張有利於己之事實者，就其事實有舉證之責任。
    民事訴訟法第277 條前段著有明文。次按，公務員於執行職
    務行使公權力時，因故意或過失不法侵害人民自由或權利者
    ，國家應負損害賠償責任，國賠法第2 條第2 項前段亦有明
    文。則國家賠償責任之成立，自應以公務員於執行職務行使
    公權力時，有關執行行為具有不法性為其前提。本件上訴人
    主張伊前往渣打銀行高雄分行，係行使憲法上的權利，詎被
    上訴人指派下屬戊○○等警員荷槍實彈前往該分行，並將上
    訴人圍堵在該分行電梯門口，強迫上訴人下樓，顯然侵害上
    訴人之自由權云云，固提出被上訴人下屬苓雅分局（下稱苓
    雅分局）98年3 月6 日高市警苓分二字第0980005891號函（
    下稱系爭函文，見本院卷第38頁）略載：「…台端對於本分
    局員警處理本案，如認尚有欠妥適之處，謹此致歉…」等語
    ；暨引用渣打銀行高雄分行內部及外面電梯走道監視錄影光
    碟（下稱系爭光碟）為證，而按被上訴人及戊○○等雖不否
    認系爭函文所示內容，惟否認上訴人之主張，並以前揭情詞
    置辯。
  (二)經查，參酌系爭函文記載：「…台端對於本分局員警處理本
    案，如認尚有欠妥適之處，謹此致歉…」等語相互以觀，核
    僅屬苓雅分局對於其下屬員警在處理本案時，如上訴人仍認
    有欠妥之處，以函復方式，向上訴人表示歉意，是其前提係
    以上訴人感受如何為主，要非逕行承認戊○○等確有侵害上
    訴人自由之事實。況所謂「欠妥適」意義，究何所指？亦難
    遽認即屬戊○○等妨害上訴人自由之事實，故上訴人執系爭
    函文指摘被上訴人及戊○○等應負國家賠償及侵權行為損害
    賠償責任云云，尚屬無據。
  (三)又按，警察任務為依法維持公共秩序，保謢社會安全，防止
    一切危害，促進人民福利。為警察法第2 條所明定；而警察
    行使職權時，為排除危害，得將妨礙之人、車暫時驅離或禁
    止進入。同為警察職權行使法（下稱行使法）第27條所揭示
    。上訴人固指戊○○等無端荷槍實彈攜帶警械到達該分行處
    理事情，對於上訴人心理造成莫大壓力，顯妨害其自由云云
    。惟查，戊○○等之所以荷槍實彈攜帶警械到達該分行，係
    由於渣打銀行高雄分行經理蘇美瑜於98年1 月10日12時許，
    報案指稱有人滋擾，並妨礙該分行營業（見原審卷第4 頁即
    上訴人起訴狀所附國家賠償請求書第五點、第144 頁上訴人
    於言詞辯論之陳述要旨) ，遂由苓雅分局指派上述員警前往
    處理，顯非無端針對上訴人個人而前往，已徵上訴人此部分
    指述云云，難予遽採。次查，蘇美瑜既指稱有人滋擾，並妨
    礙該分行之營業，則於事態未明，暨考量銀行為公眾得出入
    場所及金錢流動頻繁的情形下，由戊○○等荷槍實彈攜帶警
    械前往處理，亦難謂有何違法或不當。況警察攜帶警械前往
    紛爭現場，係一回事；至警察是否使用攜帶之槍械？如使用
    攜帶之槍械，是否符合法律規定？有無違法或不當使用槍械
    問題，又是另一回事，故戊○○等僅攜帶槍械到達該分行現
    場，並不等同於警察違法或不當使用警械，則上訴人僅依戊
    ○○等合法攜帶槍械到場之事實，即指摘戊○○等行為將妨
    害其自由，尚乏依據。此外，戊○○等既係依法配戴槍械到
    場，則上訴人自認戊○○等攜械行為，將對其心理造成莫大
    壓力，進而剝奪其自由權，此乃上訴人主觀心理感受問題，
    要不得執此，遽指戊○○等合法攜帶槍械行為，意在壓迫上
    訴人，使其心理受到禁錮，益徵上訴人此部分指摘，難予採
    信。
  (四)至上訴人指稱：戊○○等警員將上訴人圍堵在該分行電梯門
    口，強迫上訴人下樓云云，固援引系爭光碟為證。惟參酌上
    訴人自己主張蘇美瑜在員警面前，指稱上訴人有恐嚇行為及
    上訴人係不受歡迎之人物（見原審卷第4 頁反面、第144 頁
    ）等情以觀，已徵上訴人可被合理懷疑具有妨礙渣打銀行高
    雄分行營業之舉動或表示，則戊○○等因分行報案，而前往
    處理，於上訴人及渣打銀行高雄分行均表示當時尚有爭執的
    情形下，使上訴人下樓，先行離開渣打銀行高雄分行之行為
    ，應仍符合行使法第27條之規定，已徵上訴人此部分指摘，
    並非有據。況原審為明瞭上訴人此部分指述，是否確實，乃
    勘驗系爭光碟，經勘驗結果顯示：98年1 月10日12時36分29
    秒以後，上訴人係由渣打銀行高雄分行之保全人員帶領離開
    渣打銀行內部前往電梯走道，戊○○等亦一同前往，保全人
    員按電梯後，上訴人有對戊○○等講話，嗣後，於上訴人走
    入電梯時，戊○○等及保全人員與上訴人均無肢體接觸，而
    戊○○等亦未對上訴人使用警械，並由上訴人獨自乘坐電梯
    下樓等情（詳見原審卷第144 頁至第147 頁勘驗筆錄），倘
    參酌兩造對於原審勘驗內容亦表無爭執乙節以觀，則上訴人
    指摘戊○○等強迫其下樓云云，亦難遽採。從而，戊○○等
    於98年1 月10日接獲報案前往渣打銀行高雄分行處理，並使
    上訴人離開該分行之行為，縱違反上訴人意願，亦屬依法令
    行使職務之正當行為，自未不法侵害上訴人自由權。
八、綜上所述，戊○○等於98年1 月10日接獲報案後，攜帶槍械
    前往渣打銀行高雄分行處理，並使上訴人離開該分行之行為
    ，既屬合法行使職務之正當行為；而上訴人復無法舉證證明
    被上訴人下屬公務員戊○○等於執行職務行使公權力時，有
    何故意或過失不法侵害其自由權利。則上訴人依據國賠法第
    2 條第2 項前段規定及侵權行為之法律關係，請求及追加請
    求：被上訴人及戊○○等應連帶給付上訴人2,000,000 元，
    及自起訴狀繕本送達翌日起至清償日止，按週年利率5%計算
    之利息，均無理由，應予駁回。原審就請求被上訴人部分為
    上訴人敗訴之判決，核無違誤。上訴意旨，指摘原判決不當
    ，求予廢棄改判，為無理由，應予駁回。
九、本件事證已明確，兩造其餘攻擊防禦方法及舉證，於判決之
    結果不生影響，無庸再逐一論述及調查之必要，併此敘明。
據上論結，本件上訴及追加之訴為無理由，依民事訴訟法第449
條第1 項、第78條，判決如主文。
中    華    民    國    99  年    10    月    28    日
                            民事第五庭
                                審判長法官  蔡明宛
                                法      官  魏式璧
                                法      官  李昭彥
以上正本證明與原本無異。
如對本判決上訴，須於判決送達後20日內向本院提出上訴狀，其
未表明上訴理由者，應於上訴後20日內向本院提出上訴理由書（
均須按他造當事人之人數附繕本）。上訴時應提出委任律師或具
有律師資格之人之委任狀，並依附註條文規定辦理。如委任律師
提起上訴者，應一併繳納上訴審裁判費。
中    華    民    國    99    年    10  月      28    日
                                書  記  官  許慈郁
附註：
民事訴訟法第466 條之1 ：
對於第二審判決上訴，上訴人應委任律師為訴訟代理人，但上訴
人或其法定代理人具有律師資格者，不在此限。
上訴人之配偶、三親等內之血親、二親等內之姻親，或上訴人為
法人、中央或地方機關時，其所屬專任人員具有律師資格並經法
院認適當者，亦得為第三審訴訟代理人。
第1 項但書及第2 項情形，應於提起上訴或委任時釋明之。

司法院資訊處製作；財團法人民間司法改革基金會備份。
